臺灣臺南地方法院民事判決　　　　　　　100年度訴字第787號
原　　　告　良京實業股份有限公司
法定代理人　東章一
訴訟代理人　李禹靚
被　　　告　吳美華
　　　　　　林美華
上列當事人間請求塗銷所有權移轉登記事件，於民國100 年11月
30日言詞辯論終結，本院判決如下：
    主      文
確認被告間就如附表所示之土地及建物，分別於民國一百年三月
十日及民國一百年三月十一日之買賣關係不存在。
被告林美華應將臺南市白河地政事務所以一百年白地字第一七二
五○號收件及臺南市麻豆地政事務所以一百年南麻字第二七三四
○號收件，就前項不動產分別於民國一百年三月二十三日及民國
一百年三月二十四日以買賣為原因所為之所有權移轉登記予以塗
銷。
訴訟費用新臺幣壹萬零貳佰肆拾元由被告連帶負擔。
    事實及理由
一、原告主張被告吳美華擔任訴外人即被告吳美華之前夫許當明
    向原告借款之連帶保證人，經原告依督促程序對被告吳美華
    取得本院於民國100 年1 月13日所核發之100 年度司促字第
    502 號支付命令確定在案，被告吳美華應依該支付命令與許
    當明向原告連帶清償債務新臺幣（下同）1,148,232 元，及
    其中751,846 元自民國95年10月25日起至清償日止，按年息
    百分之7 點88計算之利息，暨按上開利率百分之20計算之違
    約金，惟原告幾經催討，均未獲償。嗣被告吳美華與原告約
    定於100 年3 月15日前先清償40萬元，爾後再按月償還1 萬
    5 千元，至上開債務全數清償為止。詎被告吳美華並未依約
    還款，原告於100 年3 月31日查調被告吳美華之財產所得資
    料，始知被告吳美華分別於100 年3 月10日及同年月11日將
    其所有如附表所示之土地及建物（下合稱系爭不動產）出賣
    予被告林美華，並分別於同年月23日及24日辦妥所有權移轉
    登記，而被告吳美華名下除已為原告設定抵押權、經鑑價僅
    值387,000 元之坐落臺南市白河區○○○段五汴頭小段275
    之75地號土地（下稱275 之75地號土地）外，已無其他財產
    足資清償對原告之債務。又被告林美華為被告吳美華之弟媳
    ，2 人具有姻親關係，況依一般買賣常情，買受人購買不動
    產時，若該不動產上有抵押權之設定，均會要求出賣人先行
    塗銷，以免因抵押權人行使權利而受損害。而如附表編號2
    所示之土地及建物（下合稱系爭編號2 不動產）上原有被告
    吳美華為訴外人新光人壽保險股份有限公司（下稱新光人壽
    ）設定之最高限額抵押權，迄今仍未塗銷，顯與一般市場買
    賣交易習慣有違，足認被告間就系爭不動產應無真實買賣意
    思及價金之交付，實係為規避原告之強制執行而為之通謀虛
    偽意思表示，爰先位依民法第87條、第113 條、第242 條、
    第184 條第1 項及第767 條規定，訴請確認被告間買賣關係
    不存在，並代位被告吳美華訴請被告林美華將系爭不動產所
    有權移轉登記予以塗銷。縱被告間就系爭不動產之買賣並非
    通謀虛偽意思表示而無效，惟被告於行為時均明知此情，原
    告自得備位依民法第244 條第2 項、第4 項規定，請求撤銷
    被告間就系爭不動產之買賣行為及所有權移轉行為，並回復
    登記為被告吳美華所有等語。並聲明：（一）先位聲明：如
    主文第1 項、第2 項所示。（二）備位聲明：1 、被告間就
    系爭不動產分別於100 年3 月10日及同年月11日以買賣為原
    因所為之債權行為，及分別於同年月23日及同年月24日所為
    所有權移轉登記之物權行為，均應予撤銷。2 、被告林美華
    應將臺南市白河地政事務所（下稱白河地政所）以100 年白
    地字第17250 號收件及臺南市麻豆地政事務所（下稱麻豆地
    政所）以100 年南麻字第27340 號收件，就系爭不動產分別
    於同年3 月23日及同年月24日以買賣為原因所為之所有權移
    轉登記予以塗銷。
二、被告則以被告吳美華於前揭支付命令確定後，即積極與原告
    協商債務清償事宜，嗣經原告代理人李禹靚表示被告吳美華
    若於100 年3 月15日前1 次給付原告40萬元，即可免除其連
    帶清償責任並給予清償證明，而被告吳美華為籌措上開款項
    ，乃將系爭不動產出賣予被告林美華。詎被告吳美華欲將籌
    得之款項給付原告時，李禹靚先是避不見面，嗣又改稱被告
    吳美華需清償80萬元始可免除其連帶清償責任，因被告吳美
    華無力籌措80萬元之鉅款，雙方遂不歡而散。然依雙方先前
    之還款協議，原告係同意將許當明所積欠之債務減縮清償金
    額為80萬元，其中40萬元由被告吳美華負責清償，其餘40萬
    元則由許當明負責清償，而許當明自協議成立迄今，仍持續
    按月扣款清償債務，故原告所陳顯與事實不符。又被告吳美
    華所有275 之75地號土地業經原告向本院聲請查封、拍賣，
    亦非如原告所稱被告吳美華名下已無其他財產可資清償。另
    被告吳美華曾多次向訴外人即被告林美華之配偶吳杉來借款
    ，每次借款金額為3 萬或5 萬元，總額約100 萬元，經被告
    林美華催討後，被告吳美華要求被告林美華以上開借款債權
    抵充買賣價金，再另外匯款220 萬元予被告吳美華，向其購
    買系爭不動產。但因上開借款總額無法計算清楚，故金額僅
    約略計算，實際買賣價金約為3 百多萬元等語資為抗辯。並
    聲明：原告之訴駁回。
三、兩造不爭執之事實：
（一）原告已依督促程序對被告吳美華取得本院100 年度司促字
      第502 號支付命令確定在案，被告吳美華仍積欠原告本金
      1,148,232 元及其利息、違約金尚未清償。
（二）被告吳美華分別於100 年3 月23日及100 年3 月24日以買
      賣為原因，將系爭不動產所有權移轉登記予被告林美華。
四、本件兩造爭執之處在於：（一）先位之訴部分：被告間就系
    爭不動產之買賣行為，是否屬於民法第87條之通謀虛偽意思
    表示而不存在？（二）備位之訴部分：被告間就系爭不動產
    所為之買賣債權行為及所有權移轉登記之物權行為，是否得
    依民法第244 條規定予以撤銷？茲分述如下：
（一）被告間就系爭不動產之買賣行為，是否屬通謀虛偽意思表
      示而不存在？
   1、按確認法律關係之訴，非原告有即受確認判決之法律上利
      益者，不得提起之，民事訴訟法第247 條第1 項前段定有
      明文。所謂即受確認判決之法律上利益，係指因法律關係
      之存否不明確，致原告在私法上之地位有受侵害之危險，
      而此項危險得以對於被告之確認判決除去之者而言（最高
      法院42年台上字第1031號判例參照）。本件原告主張被告
      間就系爭不動產之買賣行為係屬通謀虛偽意思表示，其買
      賣債權行為及所有權移轉登記之物權行為，均有害及原告
      對被告吳美華之系爭連帶保證債權，而請求確認被告間就
      系爭不動產之買賣關係不存在，被告已否認原告主張之真
      正，顯見原告就被告間對系爭不動產買賣關係之存否有主
      觀之不明確，足致原告主張不存在之買賣關係有受侵害之
      危險，而此危險，於本院認原告之主張有理由時，並得以
      對於被告之確認判決加以除去，是原告提起本件確認之訴
      ，自有即受確認判決之法律上利益，應予准許。
   2、次按當事人主張有利於己之事實者，就其事實有舉證之責
      任。民事訴訟法第277 條前段定有明文。而第三人主張表
      意人與相對人通謀而為虛偽意思表示者，該第三人應負舉
      證之責。有最高法院48年台上字第29號判例意旨可參。又
      事實為法律關係發生之特別要件者，在消極確認之訴，應
      由被告就其存在負舉證責任，即確認法律關係不存在之訴
      ，如被告主張其法律關係存在時，應由被告負舉證責任，
      有司法院院字第2269號解釋及最高法院42年台上字第170
      號判例可資參照。本件原告以被告間就系爭不動產之買賣
      關係均屬通謀虛偽意思表示為由，而請求確認該買賣關係
      不存在，既為被告所否認，參照前開說明，兩造自應分別
      就其主張有利於己之事實負舉證之責，是原告應就被告間
      之買賣關係係基於通謀虛偽意思表示負舉證之責；被告則
      應就原告與被告吳美華達成協議由其還款40萬元即免除其
      清償責任，但原告嗣後反悔要求被告吳美華應清償80萬元
      ，及被告就系爭不動產之買賣關係存在，即其間有買賣之
      合意及價金之交付等情負舉證之責。
   3、被告辯稱原告之訴訟代理人李禹靚表示被告吳美華於100
      年3 月15日前清償40萬元，即可免除其連帶清償責任，並
      給予清償證明，詎被告吳美華出賣系爭不動產欲給付款項
      時，李禹靚竟改稱被告吳美華需清償80萬元始可免責，違
      反雙方之前的還款協議，且許當明自協議成立迄今仍持續
      按月扣款清償債務。又被告吳美華並非無其他財產可資清
      償云云，並舉證人楊千輝、簡玉文為證。惟已為原告所否
      認，主張係被告吳美華未依約於100 年3 月15日先清償40
      萬元，且275 之75地號土地價值不足清償系爭連帶保證債
      務等語。經查被告吳美華於答辯狀中自承：被告吳美華於
      得悉支付命令確定後，積極與原告洽談債務清償事宜，經
      原告之代理人李禹靚表示如1 次給付40萬元後，將可就被
      告吳美華部分免除責任並給予清償證明。惟於被告吳美華
      依約籌措40萬元欲給付原告時，原告之代理人李禹靚卻以
      前夫許當明已逃匿而拒絕，嗣經被告吳美華委請證人楊千
      輝、簡玉文等人協助尋覓並告以上情云云（見被告吳美華
      於100 年7 月13日提出之民事答辯狀第3 、4 頁），可知
      李禹靚應有向被告吳美華表示需由其與許當明清償共80萬
      元始可免除被告吳美華之連帶清償責任，並非僅同意由被
      告吳美華清償40萬元即免除其連帶清償責任，否則李禹靚
      顯無因許當明逃匿即拒絕被告吳美華提出40萬元清償之可
      能。又楊千輝、簡玉文就被告吳美華與李禹靚之協議內容
      既均係由被告吳美華所告知，則楊千輝、簡玉文顯非親自
      見聞被告吳美華與李禹靚達成協議之人，自不足證明被告
      前開抗辯為真實，是被告吳美華請求訊問證人楊千輝、簡
      玉文，自無必要。而被告既無法證明被告吳美華與原告達
      成清償40萬元即免責之協議為真實，且被告吳美華迄未給
      付40萬元給原告，為被告所不爭執，被告復自承許當明曾
      逃匿，致李禹靚不同意免除被告吳美華之連帶清償責任等
      語，則被告許當明縱有按月扣款清償債務，但在系爭連帶
      保證債務未全部清償前，仍無從免除被告吳美華之連帶清
      償責任，是許當明有無按月扣款清償債務，亦無從為有利
      於被告之認定。再者被告吳美華對原告仍有1,148,232 元
      及其利息、違約金之系爭連帶保證債務，既為兩造所不爭
      執，又275 之75地號土地經本院100 年度司執字第30344
      號清償債務事件實施強制執行，鑑價結果價值387,000 元
      ，但於100 年8 月30日進行第3 次拍賣之底價為25萬元乙
      節，有原告提出之不動產估價報告書、本院公告影本各1
      件在卷可稽，且為被告所不爭執，足見被告吳美華之財產
      顯已不足清償系爭連帶保證債務，原告自得基於債權人之
      身分提起本件訴訟，則被告辯稱被告吳美華並非無其他財
      產可清償云云，自無可採。又許當明有無與原告協商欠款
      之事，核與本件之爭執點無關，被告林美華請求訊問許當
      明與原告對質以證明許當明與原告協商欠款之事，亦無必
      要。
   4、原告主張被告間就系爭不動產之買賣關係不存在乙節，雖
      為被告所否認，辯稱：被告吳美華以3 百多萬元之價金，
      將系爭不動產出賣予被告林美華，其中100 萬元係以被告
      林美華之配偶吳杉來對被告吳美華之借款債權抵充，其餘
      220 萬元則由被告林美華匯款予被告吳美華云云。惟查被
      告林美華辯稱：其給付被告吳美華的110 萬元係向其妹借
      貸，該筆款項係其妹賣金子所得，不是從銀行提領，銀樓
      不會開立向其妹購買金子的證明，其不好意思請其妹提供
      賣金子的銀樓名稱，怕他們夫妻會吵架；另筆110 萬元則
      係其向楊千輝借貸云云（見本院100 年9 月7 日、同年11
      月30日言詞辯論筆錄），然一般人鮮少會1 次出賣高達11
      0 萬元之金子，更何況還未經銀行提領而均以現金收受及
      出借他人，可知被告林美華有關向其妹借貸部分之抗辯，
      顯與社會常情不符，況銀樓縱使不願開立購買金子證明，
      被告林美華亦可經由本院向該銀樓詢問以證明其前開辯解
      非虛，被告林美華之妹與其夫當不會知悉前開出賣金子借
      款乙事，然被告林美華卻表示銀樓不會開立購買金子之證
      明，其不好意思請其妹提供銀樓名稱，怕他們夫妻吵架云
      云，亦與常理有違，足認被告林美華辯稱其所付第1 筆11
      0 萬元係向其妹借貸賣金子所得云云，顯有可疑。又查被
      告林美華於100 年3 月15日將110 萬元存入其設於中華郵
      政股份有限公司（下稱中華郵政）臺北漢中郵局之帳戶（
      局號：0000000 ，帳號：0000000 ，下稱林美華帳戶），
      並於同日自林美華帳戶匯款110 萬元至被告吳美華設於中
      華郵政白河郵局之帳戶（局號：0000000 ，帳號：000000
      0 ，下稱吳美華帳戶）；另楊千輝之女楊潔以其設於中
      華郵政官田工業區郵局之帳戶（局號：0000000 ，帳號：
      0000000 ，下稱楊潔帳戶），於同年月16日匯款110 萬
      元至林美華帳戶，被告林美華隨即於同日自林美華帳戶匯
      款110 萬元至吳美華帳戶等情，固有被告提出之上開帳戶
      郵政存簿儲金簿影本3 件存卷可查。惟本院依職權調閱吳
      美華帳戶之交易明細顯示：吳美華帳戶乃先於100 年3 月
      10日匯款96萬元至楊潔帳戶，嗣林美華帳戶即於同年月
      15日匯款110 萬元至吳美華帳戶，吳美華帳戶亦於同日將
      該110 萬元匯款至楊潔帳戶，林美華帳戶再於同年月16
      日匯款110 萬元至吳美華帳戶，吳美華帳戶亦於同日將該
      110 萬元匯款至楊潔帳戶等情，亦有中華郵政新營郵局
      100 年9 月30日營字第1002900627號函檢送之客戶歷史交
      易清單1 件附卷足憑，可知吳美華帳戶、林美華帳戶及楊
      潔帳戶間，有以接近或相同金額接續循環匯款之情。又
      被告吳美華另陳稱：楊潔帳戶是其孫女的帳戶，因為錢
      本來就是其孫女的云云（見本院100 年10月18日言詞辯論
      筆錄），然楊潔既為楊千輝之女，可知被告吳美華前開
      陳稱顯然不實。而被告吳美華若確實出賣系爭不動產予被
      告林美華，衡情被告吳美華顯不可能將所收受之買賣價金
      又存入被告林美華借貸之來源即楊潔帳戶內，吳美華帳
      戶及楊潔帳戶亦不可能有前開多筆匯款循環往來之可能
      ，足見被告林美華匯予被告吳美華之2 筆各110 萬元，實
      際上應屬同筆款項，即為100 年3 月10日自吳美華帳戶提
      領之96萬元再加上部分現金。再者被告抗辯系爭不動產買
      賣價金中之100 萬元，係以被告林美華之配偶吳杉來對被
      告吳美華之借款債權約100 萬元抵充乙節，並未舉證以實
      其說，且被告對於雙方借貸之日期、次數、詳細金額及交
      付方式等細節，均無法詳為說明，顯有臨訟杜撰之嫌。另
      衡諸一般買賣常情，買受人購買不動產時，若該不動產上
      有抵押權之設定，均會要求出賣人先予塗銷或預扣買賣價
      金以清償抵押債權，以免嗣後因抵押權人行使權利而受損
      害。惟系爭編號2 不動產上仍有被告吳美華為新光人壽設
      定96萬元之最高限額抵押權，迄今仍未塗銷乙節，亦有原
      告提出之土地登記謄本、建物登記謄本影本各1 件在卷足
      憑，顯見被告買賣系爭不動產實與一般買賣交易習慣有違
      。是綜合上情，堪認被告間就系爭不動產應無真實買賣意
      思及價金之交付，其買賣契約實係為規避原告之強制執行
      而為之通謀虛偽意思表示，原告此部分之主張，應屬可採
      。
   5、再按表意人與相對人通謀而為虛偽意思表示者，其意思表
      示無效。因故意或過失，不法侵害他人之權利者，負損害
      賠償責任。數人共同不法侵害他人之權利者，連帶負損害
      賠償責任。無效法律行為之當事人，於行為當時知其無效
      ，或可得而知者，應負回復原狀或損害賠償之責任。民法
      第87條第1 項前段、第184 條、第185 條前段及第113 條
      亦分別定有明文。又債權人之債權，因債務人之行為，致
      有履行不能或因難之情形者，即應認為有損害於債權人之
      權利，並不以債務人因其行為致陷於無資力為限。亦有最
      高法院45年台上字第1316號判例可資參照。另按債務人怠
      於行使其權利時，債權人因保全債權，得以自己之名義，
      行使其權利。但專屬於債務人本身者，不在此限。所有人
      對於無權占有或侵奪其所有物者，得請求返還之。對於妨
      害其所有權者，得請求除去之。有妨害其所有權之虞者，
      得請求防止之。亦為民法第242 條、第767 條第1 項所明
      定。經查被告吳美華為許當明向原告借款之連帶保證人，
      而積欠系爭連帶保證債務，且許當明及被告吳美華之財產
      已不足清償系爭債務，有如前述，則被告明知其間並無買
      賣合意及價金交付之行為，竟仍就系爭不動產通謀虛偽簽
      訂買賣契約，顯足以損害原告系爭連帶保證債權之追償，
      依民法第87條第1 項規定，自屬無效，且構成共同故意不
      法侵害原告系爭連帶保證債權之侵權行為。惟被告卻執系
      爭無效之買賣契約向白河及麻豆地政所辦理系爭不動產之
      所有權移轉登記，致原告無法對系爭不動產行使權利，堪
      認被告間就系爭不動產所為之買賣關係有害於原告之系爭
      連帶保證債權，是原告請求確認被告間就系爭不動產分別
      於100 年3 月10日及同年月11日之買賣關係不存在，為有
      理由，應予准許。又被告既均明知其間並無買賣關係，被
      告吳美華仍將系爭不動產所有權移轉登記予被告林美華，
      足認其2 人間就系爭不動產所為移轉所有權之物權行為，
      亦屬於通謀虛偽意思表示，依民法第87條第1 項規定，自
      亦無效，然被告吳美華迄今未請求被告林美華塗銷系爭不
      動產所有權之移轉登記，則原告因保全債權，自得代位行
      使被告吳美華依民法第113 條、第767 條規定之請求權，
      請求被告林美華塗銷系爭不動產之所有權移轉登記。從而
      原告另依民法第113 條、第242 條、第767 條規定，請求
      被告林美華塗銷系爭不動產之所有權移轉登記，亦有理由
      ，應予准許。
（二）備位之訴部分：按當事人提起預備合併之訴，係以先位之
      訴無理由為停止條件，請求法院就備位之訴為裁判，故法
      院應就先位之訴先為審判，必待先位之訴無理由時，始得
      就備位之訴為裁判。原告上開先位之訴既有理由，本院就
      其依民法第244 條規定所提備位之訴，自毋庸再予審究，
      附此敘明。
五、末按訴訟費用，由敗訴之當事人負擔。共同訴訟人因連帶或
    不可分之債敗訴者，應連帶負擔訴訟費用。法院為終局判決
    時，應依職權為訴訟費用之裁判，民事訴訟法第78條、第85
    條第2 項、第87條第1 項亦有明文。經核本件訴訟費用即第
    一審裁判費10,240元，且被告乃因不可分之債敗訴，自應由
    被告連帶負擔，本院爰依職權確定本件訴訟費用額如主文第
    3 項所示。
六、本件事證已臻明確，兩造其餘攻擊防禦方法及證據，核與判
    決之結果不生影響，爰不一一論列，併此敘明。
據上論結，本件原告之訴為有理由，依民事訴訟法第78條、第85
條第2 項、第87條第1 項，判決如主文。
中    華    民    國   100    年    12    月   15     日
                  民事第三庭    法  官  林雯娟
以上正本係照原本作成。
如對本判決上訴，須於判決送達後20日內向本院提出上訴狀，並
繳納上訴費。如委任律師提起上訴者，應一併繳納上訴審裁判費
。
中    華    民    國   100    年    12    月   15     日
                                書記官  楊建新
┌──────────────────────────────────────┐
│附表：                                                                      │
├─┬──────────────────────┬─┬────┬──────┤
│編│土          地          坐          落      │地│面    積│權利範圍    │
│  │                                            │  │        │            │
│  │                                            │  │        │            │
│  ├───┬────┬───┬───┬─────┤  ├────┤            │
│號│縣  市│鄉鎮市區○  段  ○○段  │地    號  │目│平方公尺│            │
│  │      │        │      │      │          │  │        │            │
│  │      │        │      │      │          │  │        │            │
├─┼───┼────┼───┼───┼─────┼─┼────┼──────┤
│1 │臺南市│白河區  │埤子頭│五汴頭│0000-0000 │田│1188    │全部        │
├─┼───┼────┼───┼───┼─────┼─┼────┼──────┤
│2 │臺南市│官田區  │二鎮  │      │0000-0000 │建│88      │全部        │
├─┴───┴────┴───┴───┴─────┴─┴────┴──────┤
│備註：1.上開編號1 土地登記之買賣日期為100 年3 月10日、登記日期為同年月23    │
│        日，登記機關為臺南市白河地政事務所，於100 年3 月22日以100 年白地字第│
│        17250 號收件。                                                      │
│      2.上開編號2 土地登記之買賣日期為100 年3 月11日、登記日期為同年月24 日 │
│        ，登記機關為臺南市麻豆地政事務所，於100 年3 月22日以100 年南麻字第27│
│        340 號收件。                                                        │
├─┬──┬───────┬───┬──────────────┬──────┤
│編│    │              │建築式│  建物面積（平方公尺）      │權利範圍    │
│  │    │基  地  坐  落│樣主要│                            │            │
│  │建號│--------------│建築材│                            │            │
│  │    │建  物  門  牌│料及房├──────┬───────┤            │
│  │    │              │屋層數│樓 層 面 積 │附屬建物主要建│            │
│號│    │              │      │合       計 │築材料及用途  │            │
├─┼──┼───────┼───┼──────┼───────┼──────┤
│2 │148 │臺南市官田區二│加強磚│1 層：52.54 │陽台3.76      │全部        │
│  │    │鎮段0000-0000 │造2 層│2 層：52.54 │              │            │
│  │    │地號          │      │合計：105.08│              │            │
│  │    │--------------│      │            │              │            │
│  │    │臺南市官田區二│      │            │              │            │
│  │    │鎮里二鎮111 之│      │            │              │            │
│  │    │29號          │      │            │              │            │
│  ├──┴───────┴───┴──────┴───────┴──────┤
│  │備註：上開建物登記之買賣日期為民國100 年3 月11日、登記日期為同年月24 日 │
│  │      ，登記機關為臺南市麻豆地政事務所，於100 年3 月22日以100 年南麻字第│
│  │      27340號收件。                                                     │
└─┴────────────────────────────────────┘